【裁判字號】    92,台上,3005
【裁判日期】    920605
【裁判案由】    違反山坡地保育利用條例
【裁判全文】
最高法院刑事判決                              九十二年度台上字第三○○五號
    上  訴  人  甲○○
    選任辯護人  黃顯民律師
右上訴人因違反山坡地保育利用條例案件，不服台灣高等法院中華民國八十九年十二
月二十一日第二審判決（八十九年度上訴字第三四０九號，起訴案號：台灣新竹地方
法院檢察署八十八年度偵字第四七一四號），提起上訴，本院判決如左：
    主  文
原判決撤銷，發回台灣高等法院。
    理  由
本件原判決認定上訴人甲○○於民國八十七年底至八十八年初期間，在郭宗全所有坐
落新竹縣北埔鄉○○段內大坪小段五一之三五三地號私人山坡地保育區、林地（林業
用地）上，以造林需通路為由，未擬具水土保持計畫書向主管機關新竹縣政府申請核
定修造道路，即擅自僱請不知情之不詳姓名工人，在該土地上如原判決附圖紅色斜線
所示部分從事道路修建開發，並在所修建道路經過野溪中擅自設置涵管之工作物，而
違反山坡地保育利用條例第十條、第九條第三款之規定等情。爰撤銷第一審諭知上訴
人無罪之判決，改判論處上訴人違反在他人山坡地內不得從事道路修建之規定罪刑。
固非無見。
惟查：(一)山坡地保育利用條例第三條規定之「山坡地」，係指國有林事業區、試驗用
林地及保安林地以外，經中央或直轄市主管機關（按八十九年五月十七日修正公布前
為「省（市）主管機關」）參照自然形勢、行政區域或保育、利用之需要，就合於同
條例第三條第一、二款情形之一者劃定範圍，報請行政院核定公告之公、私有土地。
此與八十六年七月六日修正發布之區域計畫法施行細則第十三條第六款所稱「山坡地
保育區」，係指為保護自然生態資源、景觀、環境，與防治沖蝕、崩塌、地滑、土石
流失等地質災害，及涵養水源等水土保育，依有關法令，會同有關機關劃定者，不盡
相同。原判決依憑卷存之土地登記簿謄本及新竹縣北埔鄉公所函，認定上開土地屬「
山坡地保育區」之土地（見原判決第三面第八行至第十一行），但土地登記簿上「使
用分區」欄，係依據區域計畫法或都市計畫法等有關法令所為土地分區使用計畫及土
地分區管制之編定；新竹縣北埔鄉公所函亦僅泛載：「本鄉○○段內大坪小段五一之
三五三地號土地係屬『山坡地』」（見偵查卷第三十八頁、第一五七頁），但上開土
地是否業經主管機關報請行政院核定公告為山坡地保育利用條例之山坡地，則欠明瞭
，原審未進一步查明釐清，本院無從為判斷其適用法律正當與否之依據。(二)山坡地保
育利用條例第三十四條第一項之罪，以違反同條例第十條「在公有或他人山坡地內，
不得擅自墾殖、占用或從事前條第一款至第九款之開發、經營或使用」之規定為要件
。所謂「擅自」，係指無正當權源而言，其行為主體以山坡地經營人、使用人或所有
人以外之人為限。原判決以上訴人違反山坡地保育利用條例第十條之規定，在郭宗全
所有之上開山坡地上，從事同條例第九條第三款之道路修建，因而論以同條例第三十
四條第一項之罪。惟對於上訴人在該山坡地上修建道路，有無正當權源？是否已得所
有權人郭宗全之同意？未於事實內明白認定，亦不足為適用法律之基礎。再，原判決
認定上訴人修建開發之道路「詳如附圖紅色斜線開闢道路所示」，主文並諭知「如附
圖紅色斜線所示修建道路（包括涵管）之工作物沒收」，經核其附圖並無「紅色斜線
」所示之道路，其沒收物之範圍即嫌不明，宜注及之。上訴意旨指摘原判決違背法令
，尚非全無理由，應認有撤銷發回更審之原因。
據上論結，應依刑事訴訟法第三百九十七條、第四百零一條，判決如主文。
中      華      民      國    九十二    年      六      月      五      日
                              最高法院刑事第四庭
                                  審判長法官  紀  俊  乾
                                        法官  黃  正  興
                                        法官  劉  介  民
                                        法官  陳  東  誥
                                        法官  陳  世  雄
      右正本證明與原本無異
                                              書  記  官
中      華      民      國    九十二    年      六      月      九      日


司法院資訊處製作；財團法人民間司法改革基金會備份。
